【裁判字號】    97,重訴,301
【裁判日期】    971125
【裁判案由】    返還價金
【裁判全文】
臺灣士林地方法院民事判決             97年度重訴字第301號
原      告  己○○
被      告  乙○○
            戊○○
            丁○○
            丙○○
上四人共同
訴訟代理人  謝佩玲  律師
            薛郁蕙  律師
上列當事人間返還價金事件，本院於97年11月11日言詞辯論終結
，判決如下：
    主  文
被告應連帶給付原告新臺幣壹仟陸佰玖拾肆萬元，及自民國九十
七年十月二十九日起至清償日止，按年息百分之五計算之利息。
訴訟費用由被告連帶負擔。
本判決第一項於原告以新臺幣伍佰陸拾柒萬元供擔保後，得假執
行。但被告如以新臺幣壹仟陸佰玖拾肆萬元為原告預供擔保後，
得免為假執行。
    事實及理由
一、本件原告己○○於民國97年8 月4 日提起訴訟，列甲○○為
    被告，嗣被告甲○○於同年月25日死亡，其繼承人未即時承
    受訴訟，本院乃依原告之聲請，於97年9 月24日命甲○○之
    繼承人即被告乙○○、戊○○、丁○○及丙○○承受訴訟，
    先予敘明。
二、原告起訴主張：原告於97年5 月31日與被告乙○○、戊○○
    、丁○○、丙○○之被繼承人甲○○簽訂不動產買賣契約，
    約定由甲○○將坐落臺北市○○區○○段4 小段（以下均同
    段）第828 地號面積6623平方公尺，應有部分57/13000及臺
    北市○○區○○路4 段43號9 樓房屋及地下樓2 層車位第12
    2 號停車位，以總價新臺幣（以下同）1,688 萬元出賣予原
    告買受。原告已依約付清全部價金，並支出契稅6 萬元。然
    原告請求交屋時，發現甲○○並無前揭地下2 樓第122 號車
    位之所有權或使用權，無法依約履行其出賣人之義務，原告
    已依買賣契約第8 條、第11條之約定寄發存證信函催告甲○○履行，並提起本訴，以起訴狀繕本之送達作為解除契約之
    意思表示，嗣甲○○於起訴後死亡，被告乙○○、戊○○、
    丁○○及丙○○為甲○○之繼承人，故依民法第259 條規定
    ，請求被告四人連帶返還已給付甲○○之價金1,688 萬元，
    並依不動產買賣契約第11條第1 項約定，請求被告四人連帶
    返還締結契約所生之費用即前揭契稅6 萬元，於本院聲明：
    (一)被告應連帶給付原告1,694 萬元，及自起訴狀繕本送達之
    翌日起至清償日止，按年息百分之五計算之利息、(二)訴訟費
    用由被告連帶負擔、(三)願供擔保請准宣告假執行。
三、被告則以：本件不動產買賣契約係被告丁○○於97年5 月31
    日代理父親甲○○簽訂，買賣標的為第828 地號土地應有部
    分55/13000、第41503 建號建物全部及第41667 建號建物應
    有部分57/13000。原告已將價金全數存入履約保證帳戶，被
    告之父親則已依約將買賣標的物之所有權移轉登記予原告指
    定之訴外人李朝文，僅尚未點交。而前開第41667 建號建物
    出賣人依約移轉登記予原告指定之李朝文，應無給付不能之
    情事。至不動產買賣契約附件「建物現況確認表」雖記載「
    本買賣標的物併同車位出售」且記載車位編號為「122 」，
    但此僅表彰甲○○對第41667 建號建物之持有。因該建物屬
    地下1 、2 樓之防空避難室兼停車場，現規劃為停車位，並
    依各住戶所有之房屋面積及抽籤結果，決定每戶可得使用之
    停車位置，而被告父親甲○○配得之車位係地下1 層編號「
    第110 號」車位，與前揭「第122 號」車位相對位置相同，
    被告丁○○代理簽約時誤認而填寫錯誤，但第110 號車位無
    論採光、離電梯之距離及相對位置均與第122 號車位相同，
    面積甚至較第122 號車位稍大，且地下1 層之車位在市場價
    值亦較地下2 層為高，出賣人甲○○應無無法履行交付具有
    使用權車位之情形，能交付之車位亦無減少預定效用之瑕疵
    ，原告未因而受有損失，被告自不負瑕疵擔保責任。原告僅
    以車位編號筆誤即要求解除買賣契約，顯然小題大作，於法
    不容。又縱認買賣契約因前揭標的填寫錯誤而具有瑕疵，因
    原告並未受有損失，且其瑕疵存在於第41667 建號建物，其
    餘標的均無瑕疵，被告據此主張解除契約，亦屬顯失公平。
    且縱使原告依據契約第8 條、第11條主張解除契約，因屬顯
    失公平，亦不得為之。又如認本件買賣標的包括第122 號停
    車位之使用權，此使用權之出售亦僅為買賣契約標的之一部
    ，且與其他標的物並非不可分，因出賣人其餘買賣標的均無
    給付不能之情事，甲○○雖無第122 號車位之使用權而無法
    依約履行，亦僅係一部給付不能，原告不能主張解除全部買
    賣契約，故聲明：(一)原告之訴駁回、(二)訴訟費用由原告負擔
    、(三)如受不利益之判決，願供擔保請宣告免予假執行。
四、本件不爭執之事項：
  (一)原告與甲○○於97年5 月31日簽訂不動產買賣契約，於買賣
    契約第1 條約定：不動產標示及買賣權利範圍為第828 地號
    土地應有部分55/13000、第41503 建號建物全部及共同使用
    部分第41667 建號建物應有部分57 /13000 。並附註「本約
    買賣標的若包含車位時，車位產權及使用相關規定詳如『建
    物現況確認表』」，並於後附建物現況確認表中記載：本買
    賣標的物併同車位出售，產權登記為有建物產權持分，使用
    狀況為固定位置使用，車位編號為有車位編號，目前車位編
    號122 ；第2 條約定：買賣總價為1,688 萬元；第8 條約定
    ：出賣人擔保本買賣標的物產權清楚，並無一物數賣、被他
    人占用或占用他人土地或其他糾葛等情事，如有上述情事，
    除本契約內另有約定外，應由出賣人於買方支付完稅款以前
    清理完畢，否則視為違約；若買方因此受有損害，出賣人應
    負完全賠償責任。第11條約定：雙方之一方如未按本契約條
    款規定履行，即為違約，經他方催告通知後仍不履行時，他
    方得逕行解除本契約。解除契約後，除雙方另有約定外，應
    由違約之一方負擔所有稅費。
  (二)原告已將價金全數存入履約保證帳戶，出賣人甲○○已依約
    將買賣標的物之第828 地號土地應有部分55/13000、第4150
    3 建號建物全部及第41667 建號建物應有部分57/13000之所
    有權移轉登記予原告指定之訴外人李朝文，但尚未點交。
  (三)第41667 建號建物為地下1 、2 樓之防空避難室兼停車場，
    現規劃為停車位，並依各住戶所有之房屋面積及抽籤結果，
    決定每戶可得使用之停車位置，而出賣人甲○○配得之車位
    係地下1 層編號「第110 號」車位，但無「第122 號」車位
    之使用權，但前開2 個車位相對位置相同，面積、採光、離
    電梯之距離及相對位置亦大致相同。
  (四)原告曾經催告出賣人甲○○依約交付第122 號車位，並已以
    起訴狀繕本之送達為解除買賣契約之意思表示。
五、爭執事項及法院之判斷：
  (一)本件買賣契約之車位，屬買賣標的物第41667 建號建物之內
    容：
    查本件買賣標的物，買賣雙方約定依不動產買賣契約第1 條
    ，並以表格將「土地標示」及「建築改良物標示」分別列載
    ，另於建築改良物標示表格下方附註：「本約買賣標的物如
    包含車位時，車位產權及使用相關規定詳如『建物現況確認
    表』」。依此契約記載之方式，並參酌一般公寓大廈之交易
    現況，可認所謂「本約買賣標的物若包含車位時」應指「買
    賣標的物之建築改良物如含有車位使用權」而言，否則車位
    如屬建物內容以外另一買賣標的，似應於買賣契約第1 條另
    行獨立表列，豈會以「『建物』現況確認表」加以確認？被
    告抗辯本件停車位與第828 號土地應有部分及第41503 建號
    建物全部、第41667 號建物應有部分係可分之買賣標的，尚
    非可採。
  (二)出賣人甲○○依買賣契約負有交付第122號車位之義務：
    (1)按依民法第348 條第1 項規定，物之出賣人負有交付其物
      於買受人之義務。而應有部分雖係共有人對於共有物權利
      抽象之成數，非共有物具體之某一部分，但應有部分之出
      賣，如該共有人轉讓其應有部分之全部予他人，且基於分
      管契約已占有共有物之特定部分，受讓人得類推適用同條
      第2 項規定，請求出賣人將該分管之特定部分交付。又其
      分管之特定部分，如已於買賣契約中加以確認，出賣人並
      應有依約將該特定之部分交付之義務。
    (2)本件出賣人甲○○於買賣契約中就第41667 建號建物應有
      部分分管之特定部分確認為第122 號車位，依照前開說明
      ，出賣人甲○○有依約交付該車位之義務。
  (三)原告依買賣契約第11條，得催告出賣人甲○○履行並解除契
    約：
    查出賣人甲○○實際分管占有第41667 建號建物之特定部分
    為第110 號車位，並非第122 號車位，致其未能按契約履行
    交付第122 號車位之義務，依雙方契約第11條第1 項之約定
    ，即屬違約。而原告曾催告甲○○履行未果，此為被告所不
    爭執，原告自得依買賣契約第11條第1 項之約定解除契約。
    又原告於起訴狀表明解除契約之意思，雖因甲○○已經死亡
    ，致本院不及將起訴狀繕本送達甲○○。嗣被告等承受訴訟
    後，原告亦未依承受訴訟被告之人數提出起訴狀繕本以供送
    達，惟原告已於97年10月28日本院言詞辯論期日時，陳明其
    起訴解除契約之意旨，其前開陳述顯與起訴狀繕本送達有同
    一之效力，應認是日即為原告起訴狀繕本送達而解除契約之
    日。
  (四)被告雖辯稱原告以車位編號錯誤，即主張解除契約，顯失公
    平云云。惟按契約當事人間，約定一方違約，經催告履行後
    得解除契約，此屬約定解除權，基於私法自治原則，除非約
    定之內容違反公序良俗或強制規定，並非法所不許。本件雙
    方買賣契約約定任一方倘有違約，經他方催告履行而不履行
    ，他方即得解除契約，經核與公序良俗或強制規定無違。至
    於民法第359 條有關「顯失公平」不得解除契約之規定，乃
    就物之瑕疵法定解除權所為之限制規定，與本件意定解除之
    情形有間。而法規範既許由契約當事人自行約定解除契約之
    條件，基於私法自治之原則，當同時賦予當事人於約定解除
    條件時，自行衡量何謂顯失公平，據此自不得再於事後以約
    定解除之條件顯失公平為由作抗辯。尤其本件係以契約當事
    人違約，經催告不履行為解約之條件，更難認有顯失公平之
    情事。
  (五)原告得請求被告連帶返還價金1,688 萬元並負擔契稅6 萬元
    ：
    (1)按契約解除時，當事人雙方回復原狀之義務，除法律另有
      規定外，受領之給付為金錢者，應附加自受領時起之利息
      償還之，民法第259 條第2 款定有明文。又依買賣契約第
      11條第1 項約定，依該條項解除契約者，應由違約之一方
      負擔稅費。再按繼承人對於被繼承人之債務，負連帶債務
      民法第1153條第1 項亦有明文。
    (2)本件被告之被繼承人甲○○因無法依買賣契約交付第122
      號車位而違約，經原告催告履行未果，嗣甲○○死亡，原
      告已於97年10月28日向被告等即甲○○之繼承人為解除買
      賣契約之意思表示，該買賣契約業經合法解除，依照前開
      說明，原告得依民法第259 條第2 款、第1153條第1 項規
      定，請求甲○○之繼承人連帶返還已支付之買賣價金1,68
      8 萬元及自受領時起之利息，並得依買賣契約第11條第1
      項約定及民法第1153條第1 項規定請求被告連帶負擔契稅
      6 萬元。
六、綜上所述，本件原告以被告連帶返還原告買賣價金1,688 萬
    元並負擔契稅6 萬元（合計1,694 萬元），求為判決被告應
    連帶給付原告1,694 萬元及自起訴狀繕本送達之翌日起（即
    97年10月29日，本件起訴狀因甲○○死亡，本院不及送達，
    嗣被告承受訴訟，原告未依承受訴訟之被告之人數提出起訴
    狀繕本以供送達，惟原告已於97年10月28日本院言詞辯論期
    日，陳明其起訴意旨，其陳述自與起訴狀繕本送達有同一之
    效力，應認是日即為原告起訴狀繕本送達之日）至清償日止
    ，按年息百分之5 計算之利息，核無不合，應予准許。而兩
    造均陳明願供擔保，各聲請宣告假執行及免為假執行，經核
    亦無不合，爰分別酌定相當擔保金額予以准許。
七、本件事證已臻明確，兩造其餘攻擊、防禦方法，核與結論之
    判斷，不生影響，爰不一一論列，附此敘明。
八、據上論結，原告之訴為有理由，依民事訴訟法第78條、第85
    條第2 項、第390 條第2 項、第392 條第2 項，判決如主文
    。
中    華    民    國    97    年    11    月    25    日
                  民事第一庭法  官  周群翔
以上正本係照原本作成。
如對本判決上訴須於判決送達後20日內向本院提出上訴狀。
中    華    民    國    97    年    11    月    25    日
                            書記官  阮弘毅


司法院資訊處製作；財團法人民間司法改革基金會備份。
